---
title: "Consultas SPARQL - Explotación Semántica de Datos 2024/2025"
subtitle: "Master en Bioinformática, Universidad de Murcia"
author: "Jose Francisco Costa Rubio (jf.costarubio@um.es)"
date: "17/05/2025"
output:
  html_document:
    df_print: paged
    highlight: kate
    number_sections: yes
    theme: spacelab
    toc: yes
    toc_float: yes
---

```{r setup, include=FALSE}
knitr::opts_chunk$set(echo = TRUE)
```

Este documento contiene las consultas SPARQL al endpoint de blazegraph listas para ser lanzadas. El primer paso es cargar la librería y conectarnos al endpoint correspondiente. En este caso, mi puerto asignado para blazegraph es 3034. 

```{r , message =FALSE}
library(SPARQL)
library(data.table)
endpoint <- "http://dayhoff.inf.um.es:3034/blazegraph/namespace/kb/sparql"
```

A continuación se definen y preparan las consultas. 

# Recuperar todas las enfermedades de la ontología y sus genes y proteínas relacionadas, junto con sus etiquetas. 
```{r}
query1 <- "
PREFIX glyco: <http://dayhoff.inf.um.es/ontologies/GlycogenStorageDisease#>
PREFIX obo: <http://purl.obolibrary.org/obo/>
PREFIX rdf: <http://www.w3.org/1999/02/22-rdf-syntax-ns#>
PREFIX rdfs: <http://www.w3.org/2000/01/rdf-schema#>

SELECT DISTINCT ?enfermedadlabel ?enfermedad  ?proteinlabel ?protein  ?genelabel ?gene 
WHERE {
  ?gene rdf:type glyco:Gene .
  ?protein rdf:type ?anyType .
  ?gene obo:RO_0002205 ?protein .
  ?enfermedad obo:RO_0002201 ?protein .
  ?enfermedad rdfs:label ?enfermedadlabel .
  ?protein rdfs:label ?proteinlabel .
  ?gene rdfs:label ?genelabel .
}
"
query_result1<- SPARQL(endpoint,query1) 
data.table((query_result1$results))
```

# Recuperar las enzimas relacionadas con las enfermedades de afectación cardiaca.

```{r}
query2 <- "
PREFIX glyco: <http://dayhoff.inf.um.es/ontologies/GlycogenStorageDisease#>
PREFIX obo: <http://purl.obolibrary.org/obo/>
PREFIX rdf: <http://www.w3.org/1999/02/22-rdf-syntax-ns#>

SELECT  ?enzimalabel ?enzima    
WHERE {
  ?enfermedad obo:RO_0004026 glyco:Heart .
  ?enfermedad obo:RO_0002201 ?enzima .
  ?enzima rdfs:label ?enzimalabel .
  ?enzima rdf:type glyco:Enzyme
}

"
query_result2<- SPARQL(endpoint,query2) 
data.table((query_result2$results))
```

# Recuperar las enfermedades causadas por modificación de una enzima, con su acceso a uniprot (URI externa).

```{r}
query3<-"
PREFIX rdf: <http://www.w3.org/1999/02/22-rdf-syntax-ns#>
PREFIX glyco: <http://dayhoff.inf.um.es/ontologies/GlycogenStorageDisease#>
PREFIX rdfs: <http://www.w3.org/2000/01/rdf-schema#>
PREFIX obo: <http://purl.obolibrary.org/obo/>
PREFIX owl: <http://www.w3.org/2002/07/owl#>

SELECT ?enfermedadlabel ?enfermedad  ?protein ?uniprotURI
WHERE {
  ?enfermedad rdf:type glyco:GSD .
  ?protein rdf:type glyco:Enzyme .
  ?enfermedad obo:RO_0002201 ?protein .
  ?enfermedad rdfs:label ?enfermedadlabel .
  ?protein owl:sameAs ?uniprotURI .
}
"
query_result3<- SPARQL(endpoint,query3) 
data.table((query_result3$results))
```

# Recuperar aquellas GSD (y su URI externa) que NO sean causadas por una enzima. 


```{r}
query4<-"
PREFIX rdf: <http://www.w3.org/1999/02/22-rdf-syntax-ns#>
PREFIX rdfs: <http://www.w3.org/2000/01/rdf-schema#>
PREFIX owl: <http://www.w3.org/2002/07/owl#>
PREFIX glyco: <http://dayhoff.inf.um.es/ontologies/GlycogenStorageDisease#>
PREFIX obo: <http://purl.obolibrary.org/obo/>

SELECT DISTINCT ?enfermedadlabel ?enfermedad  ?enfermedadURI
WHERE {
  ?enfermedad rdf:type glyco:GSD ;
           obo:RO_0002201 ?protein .
  ?protein rdf:type ?type .
  ?type rdfs:subClassOf glyco:Protein .
  ?enfermedad rdfs:label ?enfermedadlabel .
  ?enfermedad owl:sameAs ?enfermedadURI .
  FILTER NOT EXISTS { ?protein rdf:type glyco:Enzyme }
}
"
query_result4<- SPARQL(endpoint,query4) 
data.table((query_result4$results))
```


# Recuperar qué genes están relacionados con GSD de afectación sanguínea Y ósea.

```{r}
query5<-"
PREFIX glyco: <http://dayhoff.inf.um.es/ontologies/GlycogenStorageDisease#>
PREFIX obo: <http://purl.obolibrary.org/obo/>
PREFIX rdf: <http://www.w3.org/1999/02/22-rdf-syntax-ns#>
PREFIX rdfs: <http://www.w3.org/2000/01/rdf-schema#>

SELECT DISTINCT ?genlabel ?gen ?enfermedadlabel ?enfermedad 
WHERE {
  ?gen rdf:type glyco:Gene .
  ?protein rdf:type ?anyType .
  ?gen obo:RO_0002205 ?protein .
  ?enfermedad obo:RO_0002201 ?protein .
  ?enfermedad obo:RO_0004026 glyco:Blood .
  ?enfermedad obo:RO_0004026 glyco:Bone .
  ?gen rdfs:label ?genlabel .
  ?enfermedad rdfs:label ?enfermedadlabel .
  }
"
query_result5<- SPARQL(endpoint,query5) 
data.table((query_result5$results))
```





